臺灣高雄地方法院民事判決
111年度建字第11號
原      告  吳春生即岳翔企業行（獨資）

訴訟代理人  陳昭成律師
被      告  同順營造工程股份有限公司

法定代理人  林俊賢
訴訟代理人  蔡錫欽律師
            林煜倫
上列當事人間請求給付工程款事件，本院於民國111年10月4日言
詞辯論終結，判決如下：
    主  文
被告應給付原告新臺幣貳佰肆拾柒萬伍仟柒佰貳拾元，及其中新
臺幣柒拾柒萬壹仟肆佰壹拾柒元自民國一一○年八月二十七日起
至清償日止，並賸餘新臺幣壹佰柒拾萬肆仟參佰零參元自民國一
一○年七月二十一日起至清償日止，均按週年利率百分之五計算
之利息。
原告其餘之訴駁回。
訴訟費用由被告負擔十分之九，餘由原告負擔。
本判決所命給付，於原告以新臺幣捌拾伍萬元為被告供擔保後得
假執行。但被告如以新臺幣貳佰肆拾柒萬伍仟柒佰貳拾元為原告
預供擔保，得免為假執行。
原告其餘假執行之聲請駁回。
    事實及理由
一、原告主張：被告承攬訴外人台灣自來水股份有限公司南區工
    程處（下稱業主）之「大泉淨水場新建工程」（下稱新建工
    程），再將土建及機械之土方工程部分（下稱土方工程）轉
    包予原告，兩造並於民國107年7月15日簽立合約書（下稱系
    爭合約）。原告已完成土方工程，被告亦於110年6月30日正
    式通知業主新建工程已全部完工，並要求進行驗收及支付工
    程款。惟被告就土方工程尚有構造物回填及夯實工程報酬新
    臺幣（下同）1,586,813元（含稅）、滯洪池工程報酬264,0
    46元（含稅）、工程保留款771,417元，合計2,622,276元尚
    未給付。上開工程均係原合約之施作範圍，非新增或追加工
    項。依系爭合約第5點第4項第2款約定，被告應給付原告工
    程保留款。兩造迄未完成結算，被告就原告呈報之各項請款
    單據，以各種理由拖延結算程序拒絕付款。爰依民法第490
    條第1項、第505條第1項規定，提起本件訴訟等情。並聲明
    求為命被告應給付原告2,622,276元，及其中771,417元自11
    0年8月27日起至清償日止，並其中1,850,859元自110年4月2
    7日起至清償日止，均按週年利率5%計算之利息；暨願供擔
    保請准宣告假執行之判決（原告先後擴張、減縮應受判決事
    項之聲明部分，茲不再贅述）。
二、被告則以：原告簽立系爭合約向被告承攬土方工程，被告就
    系爭合約確實尚有後續工程尾款及部分新增工程項目工程款
    未給付原告。然依系爭合約第8點約定，就新增工程項目需
    雙方協議後方可計價，而原告本件請求尚未經協議，被告無
    法給付，且原告提出廠商請款審核申請單、支票付款簽收回
    條均未經被告內部高層審核、簽認，屬非正式文件，未具法
    律效力。另就工程保留款亦未依約與被告結算，況被告前已
    函覆原告表示不同意其片面請求之數額。故原告主張並無理
    由等語，資為抗辯。並聲明：駁回原告之訴；如受不利之判
    決，願供擔保請准宣告免為假執行。
三、兩造間之不爭執事項：
  ㈠被告向業主承攬新建工程，再轉包其中之土方工程予原告，
    兩造並簽立系爭合約。
  ㈡被告就系爭合約尚有部分工程款項未給付原告。
　（以上，111年4月7日言詞辯論筆錄第4頁，建卷一頁54）　
  ㈢原告已施作完成圍牆外填方2,036立方公尺，綠帶填方8,560
    立方公尺，綠帶填方（無夯壓）1,806立方公尺。（111年5
    月12日答辯二狀第3頁，建卷一頁143；111年4月7日言詞辯
    論筆錄第6頁，建卷一頁164）
  ㈣原告尚未受領之工程保留款共771,417元（含稅），並應自11
    0年8月27日起計算遲延利息。（111年9月29日言詞辯論筆錄
    第4頁，建卷二頁382；111年10月4日言詞辯論筆錄第2頁，
    建卷二頁400）
四、爭點：
　㈠原告已經施作完成之圍牆外填方2,036立方公尺、綠帶填方8,
    560立方公尺及綠帶填方（無夯壓）1,806立方公尺，是否屬
    於土方工程之系爭合約附件「工料承包明細表」第4項次「
    構造物回填，回填及夯實」所示之工程項目（建卷一頁227
    ）？抑或為新增工程項目？如係後者，則其單價應為若干元
    ？又此部分工程款之請求，被告應自何時起負遲延給付責任
    ？
　㈡原告主張之「滯洪池」工程，是否屬於土方工程之系爭合約
    附件「工料承包明細表」第5項次「棄土，餘方近運利用，0
    ≦運距＜5㎞」所示之工程項目（建卷一頁227）？原告請求此
    施作之工程款264,046元（含稅），有無理由？又此部分工
    程款之請求，被告應自何時起負遲延給付責任？
五、本院判斷：
  ㈠依系爭合約第3點「工程總價」及第5點「付款辦法」第4項第
    1、2款約定，工程總價為7,199,840元（未稅）詳細價目表
    附後，唯工程如有增減，應按照實際驗收數量及所訂各項單
    價計算；原告實作實算，按系爭合約附件工料承包明細表所
    示議價結果，依施工進度分期、分項請領估驗工程款90%，
    俟各池體回填施工完成，被告報竣工，經業主核准後，付10
    %（審建卷頁17；建卷一頁199、227至229）。又系爭合約第
    8點「工程變更」約定，被告對土方工程各項有隨時變更計
    劃及增減工程數量之權，因更改或增減而致工料有增減時，
    按系爭合約標單明細所開單價計算而增減之，但如因配合建
    築施工之需要而僅改式樣或零星之處，成為慣例所不可缺少
    者，雖圖樣及施工說明書未經載明，被告亦應照做不得推諉
    或另索造價；如有新增之工程項目時，得由雙方協議合理之
    單價，並於議定之後，書面附入系爭合約作為附件（審建卷
    頁19；建卷一頁201）。又系爭合約附件工料承包明細表第4
    項次工程項目「構造物回填，回填及夯實」記載為20,954立
    方公尺，單價130元，複價2,724,020元，說明欄第4點「上
    述數量僅供參考，依實作數量辦理結算。挖方單價確認、數
    量依測量後數量為依據所列數量為參考……」（建卷一頁229
    ）。
  ㈡原告依被告指示施作完成圍牆外填方2,036立方公尺、綠帶填
    方8,560立方公尺及綠帶填方（無夯壓）1,806立方公尺等情
    ，為兩造所不爭執，已如前述。據業主111年7月21日函覆稱
    ：新建工程之施工項目「構造物回填，回填及夯實」包括構
    造物回填及植栽區回填2項，構造物回填為20,954立方公尺
    ，植栽區回填為11,625.84立方公尺，合計32,580立方公尺
    ；被告向業主呈報「圍牆外填方（2,036）、綠帶填方（8,5
    60）、綠帶填方（無夯壓1,806即花園填方）」，為原契約
    工程項目「構造物回填，回填及夯實」項下之數量，係依實
    作實算，並無重新約定單價；圍牆外填方（2,036）、綠帶
    填方（8,560）、綠帶填方（無夯壓1,806即花園填方）均屬
    需夯實之「構造物回填，回填及夯實」數量2,036＋8,560＝10
    ,596，惟綠帶填方（無夯壓1,806即花園填方）表土0.3公尺
    ，因綠美化之需求，不宜夯實，其數量依原契約「構造物回
    填，回填及夯實」之單價分析32元／立方公尺，扣除壓路機
    之單價13.62元之比例〔1－（13.62／32）＝0.57〕折減數量等各
    情，有該復函在卷可稽（建卷一頁251至252）。足徵原告依
    被告指示所完成之圍牆外填方2,036立方公尺、綠帶填方8,5
    60立方公尺及綠帶填方（無夯壓）1,806立方公尺，顯係屬
    於土方工程之系爭合約附件「工料承包明細表」第4項次「
    構造物回填，回填及夯實」所示之工程項目甚明。是故被告
    抗辯為新增工程項目云云，洵與事實不符。
  ㈢是原告主張：綠帶填方（無夯壓）1,806立方公尺，參照業主
    於新建工程結算時以：綠帶填方（無夯壓1,806即花園填方
    ）表土0.3公尺，因綠美化之需求，不宜夯實為由，將實際
    施作數量依新建工程之原契約「構造物回填，回填及夯實」
    之單價分析32元／立方公尺，扣除壓路機之單價13.62元之比
    例〔1－（13.62／32）＝0.57〕折減數量，為1,029立方公尺等情
    ，應可憑採。故依兩造間就土方工程所成立之系爭合約第3
    、8點暨附件「工料承包明細表」說明欄第4點等約定，原告
    既已依系爭合約完成屬於合約附件「工料承包明細表」第4
    項次「構造物回填，回填及夯實」所示工程項目之圍牆外填
    方2,036立方公尺、綠帶填方8,560立方公尺及綠帶填方（無
    夯壓）1,029立方公尺（折減後），雖已逾預定數量20,954
    立方公尺，仍應以「構造物回填，回填及夯實」工程項目單
    價每立方公尺130元計算其工程款共計為1,511,250元〔計算
    式：（2,036＋8,560＋1,029）×130＝1,511,250，未稅〕，含稅
    後為1,586,813元（計算式：1,511,250×1.05≒1,586,813，
    元以下四捨五入）。故被告抗辯：應以其與業主間協商每立
    方公尺32元核計此部分工程款，並原告尚應扣回已受領工程
    款101,010元云云，核無所憑。
  ㈣原告主張：其已完成滯洪池之施作，被告雖先後支付工程款
    共560,410元，但片面折讓236,585元。應以原告完成之7,18
    4.9立方公尺，核給工程款251,472元（未稅）云云，為被告
    所否認。查原告此部分主張滯洪池之施作，核屬土方工程之
    系爭合約附件「工料承包明細表」第5項次「棄土，餘方近
    運利用，0≦運距＜5㎞」所示之工程項目，為兩造所不予爭執
    並援為工程款之計算方式（原告：111年8月7日準備四狀第5
    、8至9頁，建卷二頁233、241至242；111年9月7日準備五狀
    第11至12頁，建卷二頁333至334；111年9月15日陳報三狀第
    11頁，建卷二頁359。被告：111年9月1日答辯四狀第4頁，
    建卷二頁310；111年9月30日答辯六狀第2頁，建卷二頁394
    ）。
  ㈤據業主結算明細表顯示，有關「棄土，餘方近運利用，0≦運
    距＜5㎞」所示之工程項目結算數量為32,580立方公尺，有業
    主111年7月21日函送工程結算書之結算明細表第2頁附卷足
    憑（建卷一頁280）。參諸原告所提被告內部廠商請款審核
    申請單所示，原告已估驗申請此工程項目數量29,382.7立方
    公尺，故原告尚可請求3,197立方公尺（計算式：32,580－29
    ,382.7≒3,197，小數點以下四捨五入）之工程款，即111,39
    5元（計算式：3,197×35＝111,895，未稅），含稅後為117,4
    90元（計算式：111,895×1.05≒117,490，元以下四捨五入）
    。故原告此部分主張被告應核給此工程項目工程款251,472
    元（未稅）云云，殊無足採。
  ㈥準此以言，原告依被告指示完成前揭屬於合約附件「工料承
    包明細表」第4項次「構造物回填，回填及夯實」所示工程
    項目之圍牆外填方2,036立方公尺、綠帶填方8,560立方公尺
    及綠帶填方（無夯壓）1,029立方公尺（折減後），以及第5
    項次「棄土，餘方近運利用，0≦運距＜5㎞」所示之工程項目
    ，依系爭合約第5點約定向被告申請估驗款，為110年7月5日
    估驗第26期，估驗期間於同年3月6日至同年6月30日，有原
    告提出被告內部手寫註記之廠商請款審核申請單乙紙為證（
    審建卷頁29），且原告亦自承係其與被告經理（工地主任）
    陳清正確認當月請款數量乙事（110年12月31日民事準備一
    狀第5頁，審建卷頁73）。而依系爭合約第5點第3項約定，
    原告係於110年7月5日申請估驗款，則領款日應為同年7月20
    日。故被告應自同年月21日起負遲延給付責任。故原告主張
    ：被告應自110年4月27日起負遲延給付責任云云，要無可採
    。
六、綜上所述，原告已依被告指示完成屬於系爭合約附件「工料
    承包明細表」第4項次「構造物回填，回填及夯實」所示工
    程項目之圍牆外填方2,036立方公尺、綠帶填方8,560立方公
    尺及綠帶填方（無夯壓）1,029立方公尺（折減後），以及
    第5項次「棄土，餘方近運利用，0≦運距＜5㎞」所示工程項目
    。從而，原告請求被告再給付「構造物回填，回填及夯實」
    工程項目單價每立方公尺130元計算其工程款共計為1,586,8
    13元（含稅），「棄土，餘方近運利用，0≦運距＜5㎞」所示
    工程項目之工程款117,490元（含稅），及尚未受領之工程
    保留款771,417元（含稅），並其中771,417元自110年8月27
    起至清償日止，並賸餘1,704,303元自110年7月21日起至清
    償日止，均按週年利率5%計算之利息，為有理由，應予准許
    。至逾此範圍之請求為無理由，不應准許。兩造均陳明願供
    擔保請准宣告假執行或免為假執行，關於原告勝訴部分，經
    核均無不合，爰各酌定如主文第4項所示相當之擔保金額，
    併予准許；至原告敗訴部分，其假執行之聲請，已失所附麗
    ，應併予駁回之。本件事證已臻明確，兩造其餘主張、抗辯
    等攻防方法及卷附其他證據，經本院斟酌後，咸認與判決結
    果不生影響，均毋庸再予一一論述，附此敘明。
據上論結，本件原告之訴為一部有理由，一部無理由，依民事訴
訟法第79條、第390條第2項、第392條第2項，判決如主文。
中　　華　　民　　國　　111 　年　　10　　月　　31　　日
                  民事第一庭  法　官　劉定安
以上正本係照原本作成。
如對本判決不服，應於判決送達後20日之不變期間內，向本院提
出上訴狀並表明上訴理由（須附繕本）。
如委任律師提起上訴者，應一併繳納上訴審裁判費。
中　　華　　民　　國　　111 　年　　11　　月　　2 　　日
                              書記官  陳鈺甯